【裁判字號】    95,簡上,19
【裁判日期】    951002
【裁判案由】    返還代墊款
【裁判全文】
臺灣宜蘭地方法院民事判決              95年度簡上字第19號
上  訴  人  甲○○
被上訴人    丙○○○
訴訟代理人  乙○○
當事人間請求返還代墊款事件，上訴人對於中華民國95年4月10
日臺灣宜蘭地方法院羅東簡易庭95年度羅簡字第36號第一審判決
提起上訴，本院業於95年9月18日言詞辯論終結，判決如下：
    主      文
上訴駁回。
第二審訴訟費用由上訴人負擔。
    事實及理由
一、被上訴人起訴主張：
  (一)被上訴人於民國66年8 月17日，向上訴人購買宜蘭縣冬山鄉
    ○○段3161號建物（整編前門牌號碼：宜蘭縣冬山鄉○○村
    ○○路34-11 號，整編後門牌號碼：宜蘭縣冬山鄉○○路○
    段223 號號）應有部分三分之一，及其坐落基地即宜蘭縣冬
    山鄉○○段1486之2 地號土地其中84平方公尺，買賣價金為
    新臺幣（下同）72萬元，被上訴人已支付69萬元，尚有餘款
    3 萬元未付。而上開房屋係以農舍辦理保存登記，實際上垂
    直分成三戶編列門牌，被上訴人係購買其中一戶，但因農舍
    土地受限當時法令未能分割移轉，故兩造買賣契約約定：「
    房屋過戶僅以稅捐過戶設籍為準，土地俟政府准予分割過戶
    時，賣方應即提據有關證明文件辦理過戶事項，土地增值稅
    由買方負擔三分之一，賣方負擔三分之二」。嗣因冬山地區
    都市計畫之公布實施，使上開建物坐落之土地得以分割，兩
    造遂於94年8月2日由上開土地分割出84平方公尺（即現在宜
    蘭縣冬山鄉○○段1486-20地號土地 ）移轉登記予被上訴人
    ，該部分土地分割移轉，並應徵土地增值稅418,140 元。詎
    上訴人拒絕依照前揭約定負擔土地增值稅三分之二，被上訴
    人不得以於94年7月27日墊付上訴人應支付之土地增值稅278
    ,760元，上訴人因此受有毋需支付土地增值稅之利益，扣除
    上訴人積欠之價金3 萬元，上訴人應返還上訴人墊付之土地
    增值稅248,760 元，爰依兩造之買賣契約及不當得利法律關
    係請求上訴人返還上揭應分攤之土地增值稅。
  (二)以納稅義務人之身分而論，土地增值稅本應由土地之原所有
    權人為納稅義務人，且兩造契約第7 條已約定土地增值稅由
    買方負擔三分之二，依私法自治原則，上訴人自有負擔土地
    增值稅三分之二之契約義務。再者，從契約書第7 條約定之
    背景來看，當時系爭土地屬農地，依法令不能為移轉登記，
    被上訴人本不欲購買此種不能為移轉登記之標的，但因上訴
    人誠懇表示不會有問題，且同意保留3 萬元價金及負擔未來
    過戶之增值稅三分之二，被上訴人才決定購買，故系爭土地
    拖延迄今過戶係可歸責於上訴人，土地增值稅亦在上訴人預
    期中，豈可拖諉責任。
  (三)至上訴人雖抗辯依據契約書第7 條之約定，被上訴人應負擔
    所取得土地之全部土地增值稅。惟上訴人此項抗辯要與契約
    書第7 條另約定「房屋契稅由甲方支理」之約定不同；換言
    之，在同一條文就「契稅」部分，約定全部由被上訴人負擔
    ，就「土地增值稅」部分若應由被上訴人負擔全部，大可與
    契稅做相同約定。再者，未移轉之土地並不會產生土地增值
    稅，何來負擔三分之二可言，且上訴人所興建之房屋，除被
    上訴人買受其中一戶外，另訴外人洪志明亦買其中一戶，並
    簽訂相同之契約內容，其餘一戶才由上訴人自己留用，苟上
    訴人所述事實為真，則上訴人根本未負擔土地增值稅，此與
    其上訴理由亦有矛盾。
  (四)土地稅法第28條前段規定，土地增值稅之課徵時期，乃所有
    權移轉登記時，而不論土地實際使用權歸屬。再細究本件買
    賣爭執之因，實因上訴人明知法令禁止卻興建違章農舍出售
    ，故屬可歸責於上訴人，自應由上訴人承擔延後核計土地增
    值稅之不利益。且兩造於簽約時，特於批註內註明「土地俟
    政府准予分割過戶時，乙方應即提具有關証明文件辦理過戶
    事項」，俾依過戶時之價值核算土地增值稅，此乃雙方訂約
    時所預定之分攤方式，且已預期未來過戶時可能變更地目，
    增值稅將大幅提高。詎上訴人見時隔多年，竟反悔拒依契約
    關係分攤三分之二土地增值稅，實屬不當。上訴人主張應以
    66年之土地價格計算土地增值稅，並非合理。再者，若以66
    年10月間之消費者物價指數為241.9 之換算比例，上訴人在
    66年所收取之72萬元買賣價金，至94年申報時已漲241.9 倍
    至174,168,000 元，遠高於被上訴人因實際使用本件土地可
    得利益之35.5倍，上訴人未思及此，斷稱其未受土地上漲利
    益，實屬偏誤。從而被上訴人主張應依法及稅捐稽徵單位之
    核定，以土地實際分割移轉予被上訴人之時即94年為計算標
    的，核算被上訴人應負擔之三分之二土地增值稅。
  (五)為此爰依契約及不當得利之買賣關係，聲明請求：上訴人應
    給付被上訴人248,760元，及自94年7月27日起至清償日止，
    按年息百分之5計算之利息。
二、上訴人答辯之意旨：
  (一)其原與兄弟共三人於宜蘭縣冬山鄉○○段1486-2地號土地興
    建房屋乙棟，垂直分隔三戶住宅，並將其中一戶房屋出售予
    被上訴人，但因當時法令限制土地無法分割移轉，故兩造約
    定於土地得以分割時辦理移轉過戶，土地增值稅由買方負擔
    三分之一，賣方負擔三分之二，但本件僅移轉被上訴人上開
    房屋占有之基地，土地增值稅自應全部由被上訴人負擔。且
    上開房屋及土地於30年前即已全部移轉供被上訴人使用，僅
    係現在方辦理分割移轉登記，土地增值稅自應由其負擔。況
    被上訴人如將上開房屋及土地轉售他人，僅需負擔94年8 月
    20日以後之土地增值稅，被上訴人享有重大利益，其負擔全
    部之土地增值稅，方符合情理，被上訴人請求上訴人支付土
    地增值稅，並無理由等語。
  (二)再者，被上訴人係買受建物暨所坐落之基地，亦即為系爭土
    地三分之一，故買賣契約第7 條約定之真正意義係指被上訴
    人應負擔坐落基地移轉三分之一予被上訴人之費用，而非被
    上訴人僅負擔所取得土地之三分之一土地增值稅。被上訴人
    於系爭土地得分割後取得系爭土地之三分之一，自應負擔所
    取得土地之全額土地增值做。且上揭約定，被上訴人知悉甚
    詳，故於辦理分割、移轉時，從未提及上訴人應負擔之增值
    稅，並逕自完納土地增值稅。是本件依契約關係而論，被上
    訴人應全額負擔所得土地之應納增值稅，始符契約真意。
  (三)縱認上訴人依約應負擔三分之二增值稅，被上訴人以土地於
    94 年8月移轉時之公告現值計算，亦非契約真意，且有違公
    平原則。兩造於簽立契約書，固因系爭土地暫時無法分割，
    而於批註上(一)約定「土地俟政府准予分割過戶時，乙方應即
    提具有關証明文件辦理過戶手續」，惟有關過戶費用即土地
    增值稅問題，並未附隨規定於同條，而係另行約定在契約書
    第7 條。換言之，土地辦理分割應俟政府准許時始能辦理，
    然稅賦負擔則應依簽署買賣契約時為準，此可由契約批註(二)
    「土地地價稅（田賦）六十六年下期起甲方應按土地實際面
    積比率分擔。以前稅額概由乙方負責」之約定可為明證，當
    時系爭土地尚未移轉予被上訴人，倘兩造真意係以系爭土地
    真正辦理移轉登記時為稅賦負擔之標準者，被上訴人即無於
    買賣契約成立後立即依土地面積比例負擔地價稅之理，亦證
    兩造就系爭土地應納各項稅捐，實係以買賣契約成立時為準
    ，而非以土地辦理移轉登記為據。
  (四)再者，繳納增值稅係因土地價格攀升乃經濟進步之結果，非
    土地原所有權人一己之力所造成，當土地價格高漲時，原所
    有權人於出售土地時能因此獲得高於取得價格之利益，是項
    利益應由全民共享，故由國家課徵增值稅。準此，繳納增值
    稅之用意實係源於土地所有權人享有自取得土地時起至處分
    土地時止土地增值之利益，故增值稅之課徵基本上均係以前
    次移轉至該次移轉之間公告現值之漲跌為計算基準，就訟爭
    事實而言，66年系爭土地之公告現值為450元，94年7月則高
    漲至16,000元，漲幅高達36倍，縱使將通貨膨脹之因素計入
    僅以漲幅一半計算，上訴人於66年間出售土地之價額為72萬
    元，倘於94年7月出售，其價格應高達12,960,000 元，然所
    獲得土地之增值利益者均歸被上訴人，並非上訴人。上訴人
    僅獲得72萬元買賣價利益，卻要負擔36倍價格計算之土地增
    值稅，自非公允。
  (五)此外，66年間增值稅甫行徵收，當時民眾對於增值稅之意涵
    實難理解，增值稅將因公告現值攀升而調漲乙節，亦是一知
    半解，上訴人僅係一介農民，故原審判決謂其已有預見土地
    增值稅調漲之風險，並非實在。況該判決既認定30年來臺灣
    地區土地價格攀升，為兩造所無法預測，則上訴人又如何知
    悉增值稅將因而提高，故應回歸至增值稅課徵之目的，由實
    際享受土地增值之利益者即被上訴人負擔。又被上訴人應自
    行負擔其所取得土地之增值稅，係基於兩造契約所為之約定
    ，並無不當得利可言。
  (六)為此答辯聲明：上訴人之訴駁回。
三、本件原審對於被上訴人前揭請求，判決其全部勝訴，上訴人
    聲明不服，提起本件上訴請求：廢棄原判決，並駁回被上訴
    人在第一審之訴。被上訴人則聲明請求駁回上訴人之上訴。
四、兩造不爭執之事實：
    被上訴人主張其於66年8 月17日向上訴人購買宜蘭縣冬山鄉
    ○○段3161號建物應有部分3分之1，及該屋坐落之基地即宜
    蘭縣冬山鄉○○段1486之2 地號土地其中84平方公尺，買賣
    價金為72萬元，被上訴人已支付69萬元，尚有餘款3 萬元未
    付，但因農舍土地受限當時法令未能分割移轉，故兩造買賣
    契約約定房屋過戶以稅捐過戶設籍為準，土地俟政府准予分
    割過戶時，賣方應即提具有關證明文件辦理過戶事項；嗣政
    府法令變更後，上開義成段1486之2地號土地於94年8 月2日
    分割出84平方公尺（即現在宜蘭縣冬山鄉○○段1486之20地
    號土地）移轉登記予被上訴人，被上訴人並於94年7 月27日
    繳納土地增值稅418,140 元等事實，已據被上訴人提出買賣
    契約書、建物所有權狀、土地所有權狀、宜蘭縣稅捐稽徵處
    羅東分處土地增值稅繳款書影本各一件為證（見原審卷第3-
    7頁），並為上訴人所不爭執，堪信為真實。
五、本院之爭點及法院之判斷：
    本院經依民事訴訟法第270條之1第1項第3款規定，與兩造整
    理並協議簡化爭點為：(一)兩造於66年8 月17日所簽訂買賣契
     約書第7條約定「土地增值稅甲方負擔三分之一，乙方負擔
    三分之二」等字，係為何意？(二)如認上訴人應負擔分割後義
    成段1486-20 地號土地之土地增值稅，則上訴人應實際分擔
    之土地增值稅數額為何？（見本院卷25頁）。茲判斷如下：
  (一)爭點一、兩造於66年8月17日所簽訂買賣契約書第7條約定「
    土地增值稅甲方負擔三分之一，乙方負擔三分之二」等字，
    是為何意？
  1.按解釋私人之契約應通觀全文，並斟酌立約當時之情形，以
    期不失立約人之真意。此有最高法院18年上字第1727號判例
    可資參照。且按解釋契約，固須探求當事人立約時之真意，
    不能拘泥於契約之文字，但契約文字業已表示當事人真意，
    無須別事探求者，即不得反捨契約文字而更為曲解。亦經最
    高法院著有17年上字第1118號判例足稽。
  2.經查，本件依據兩造所立買賣契約書第7 條「土地增值稅甲
    方負擔三分之一，乙方負擔三分之二」之約定內容，業已清
    楚表明系爭土地增值稅乃由買賣雙方各負擔三分之一、三分
    之二，而非由任一方負擔全部之土地增值稅。上訴人主張上
    揭約定實係指被上訴人應負擔所取得土地即義城段1486之20
    地號土地之全部土地增值稅，上訴人方面則無須負擔任何土
    地增值稅乙節，核與上揭契約文字載明兩造均應各自負擔土
    地增值稅之內容不符，並非可採。
  3.再者，觀諸第7 條之約定全文係為：「土地增值稅甲方負擔
    三分之一，乙方負擔三分之二，土地及房屋契稅由甲方支理
    ，餘依地方慣例」，是從土地增值稅約定由被上訴人負擔三
    分之一，契稅應由被上訴人全部支理之後文字記載內容，亦
    徵被上訴人所應負擔土地增值稅三分之一之土地，係指其所
    購買之土地，而非當時之義成段1486之2 地號全部土地。另
    依據契約書批註第(二)項「土地地價稅（田賦）六十六年下期
    起甲方應按土地實際面積比率分擔。以前稅額概由乙方負責
    。(三)房屋稅自六十六年下期由甲方負擔，六十六年上期以前
    全部由乙方負責理清。」等字，亦足認雙方針對土地增值稅
    之負擔，並非應由被上訴人負擔所取得土地之全部增值稅，
    蓋倘兩造當時係約定要由被上訴人負擔所取得土地之全部增
    值稅，則兩造應當與契稅、房屋稅部分之約定做相同記載，
    逕行約定由買方全部支理即可，且無須再記載「乙方（即上
    訴人）負擔三分之一」等字。此外，被上訴人所購買之土地
    面積，業已特定，並於買賣契約書內載明「以上建物乙棟連
    同房屋基地土地參拾坪（包括地基貳拾坪、屋前道路空地五
    坪及屋後空地五坪）所有權全部（土地係義成段1486之2 號
    內）」，此有買賣契約書足佐（見原審卷第4 頁），故系爭
    買賣標的針對基地部分，兩造已載明面積及位置，而非使用
    「義成段1486之2 地號土地之三分之一」之文字，是按兩造
    所使用之契約文字，亦可認定雙方針對應負擔土地增值稅之
    土地標的，應指建物所坐落義成段1486之2 地號中關於基地
    「土地三十坪」部分，而非義成段1486之2 地號土地之全部
    。
  4.另依據當時代表被上訴人與上訴人進行洽談暨簽約之證人丁
    ○○在庭表示：「（問：系爭買賣契約書第7 條的約定是何
    意思？）因為系爭買賣土地在當時無法過戶，所以土地增值
    稅也不曉得要拖幾年，賣方認為這樣子他們會吃虧，所以就
    要求在過戶時我們幫他們負擔三分之一，所以就簽訂了這一
    條，最主要是因為當時完全不知道土地增值稅是多少，以及
    土地何時可以過戶。」、「（問：當時指要負擔土地增值稅
    的土地是那一筆？）指建物坐落的土地的增值稅，因為我們
    就只有買該棟建物及建物坐落的土地。我們在買賣時，一共
    有房屋稅、契稅、土地增值稅，房屋稅從我們開始住進去開
    始就由我們負擔，至於土地增值稅的部分，契約書上面就已
    經有載明我們要買賣的面積，所以我們要負擔的土地增值稅
    ，就是指我們所買賣的土地面積而已。」等語（見本院卷第
    57頁），及系爭買賣契約書確實已載明被上訴人當時所購買
    之基地面積暨位置之事實，亦可證明兩造簽訂契約書第7 條
    之真意，係因上訴人應繳納之土地增值稅數額不明，經由上
    訴人要求，被上訴人同意分攤三分之一，然上訴人仍需負責
    系爭土地所生之增值稅三分之二，從而上訴人抗辯應由被上
    訴人負擔所取得土地之全部土地增值稅，其則無須負擔，顯
    非實在。
  5.此外，被上訴人本無需就其未購買之土地部分，負擔任何權
    利義務，衡情亦無就其餘非購買之土地部分約定土地增值稅
    之分攤或記載「上訴人應負擔三分之一」之必要。故上訴人
    抗辯第7條之約定，係指被上訴人應負擔義成段1486之2地號
    全部土地之三分之一，亦即為被上訴人所取得義成段1486之
    20地號土地全部之增值稅，並非合情。
  6.基上所述，本件無論從契約文字、契約全文內容、當事人於
    立約時之真意，及社會常情等情狀為判斷，均可認定兩造所
    立買賣契約書第7 條約定被上訴人應負擔之土地增值稅，應
    指建物所坐落之基地的三分之一土地增值稅，而非全部義成
    段1486之2地號土地之三分一（即嗣後分割出之1486-20地號
    土地）之全部土地增值稅。
 (二)爭點二、如認上訴人應負擔分割後義成段1486-20地號土地之
    土地增值稅三分之二，則上訴人應實際分擔土地增值稅數額
    為何？
  1.經查，觀諸兩造所立買賣契約之內容，僅載明地價稅及房屋
    稅應以「六十六年下期起」作為義務負擔之時間點，並未記
    載土地增值稅之計算亦應以66年立約時作為計算基礎，且土
    地增值稅乃由政府徵收，稅額並非兩造所得任意約定，從而
    兩造顯無約定應以簽約當時即66年應納之土地增值稅額，作
    為雙方分攤之標準，否則對於實際產生之土地增值稅額與66
    年應納之增值稅數額之差額，則必會再約定應由何人負擔；
    況本件兩造所買賣之土地面積及位置係屬確定，雙方於買賣
    當時並非不能計算出當時如為移轉實際應繳納之土地增值稅
    額，並逕行約定權利義務關係，暨再約定將來實際課稅數額
    所生差額之負擔義務，然買賣契約書既已約定由買賣雙方分
    別負擔三分之一、三分之二，顯非以當時之土地增值稅數額
    為計算基礎。上訴人主張依據契約之約定，系爭土地增值稅
    之計算，應以立約時即66年作為基準乙節，並不可取。
  2.次按土地為有償移轉者，土地增值稅之納稅義務人為原所有
    權人，土地稅法第5條第1項第1 款定有明文。故本應負擔土
    地增值稅之人乃為土地原所有權人，亦即為土地出賣人，而
    非買受人。然本件土地會約定由買受人即被上訴人亦負擔三
    分一，實係因該土地屬農地，依當時之法令無法辦理分割，
    買方即上訴人因無法預測將來所應負擔之土地增值稅數額，
    從而要求由買方即被上訴人亦分攤三分之一乙節，已據當時
    代表買方進行洽談及參與簽約之證人丁○○證述甚詳，並已
    於前述。是兩造於簽約當時已有預期增值稅之稅額將因土地
    未來辦理移轉分割之時間不定而致無從先予計算，且雙方又
    已約定將此土地增值稅稅額不明之風險，以由買方亦支付三
    分之一土地增值稅方式來為分擔，則上訴人再抗辯應以簽約
    當時之土地增值稅來為計算，顯係將土地增值稅調升之危險
    全部轉嫁由被上訴人來負責，而與上揭約定不符，殊非可取
    。
  3.上訴人雖再抗辯：系爭土地因調漲所生之利益均歸被上訴人
    所取得，自應由其承受土地增值稅調升之不利益。惟查，依
    據兩造所立買賣契約書第7 條約定「土地及房屋契稅由甲方
    支理」，及批註第2 條約定「(二)土地地價稅（田賦）六十六
    年下期起甲方應按該土地實際面積比率分擔，以前稅額概由
    乙方負責。(三)房屋稅六十六年下期由甲方負擔，六十六年上
    期以前全部由乙方負責理清。」等語，顯見被上訴人於取得
    土地後，尚需負擔地價稅及房屋稅，並非僅享受土地權利。
    且被上訴人雖取得土地之占有，但因法令限制，無法辦理土
    地移轉登記，而不動產物權之移轉又係以登記為生效要件，
    故被上訴人自負有系爭土地因法令無法辦理移轉登記，致使
    無從成為土地實際登記名義人所可能產生之風險。至上訴人
    於簽約當時即已取得大部分之買賣價金，該價金如以上訴人
    自行計算之物價調漲之倍數為計算後，上訴人所受之價金利
    益，亦將大幅調升。是上訴人僅言被上訴人所得之土地占有
    利益，卻省略己身所享受之價金利益，及忽視被上訴人所負
    擔之義務、所承受之風險，暨雙方已將上訴人恐因土地增值
    稅過高之危險，約定以被上訴人負擔三分之一土地增值稅之
    方式來為承受之事實，顯非公允。
  4.職是，本件仍應以土地實際辦理分割移轉登記時，政府所課
    徵之土地增值稅額，作為計算兩造分攤比例之基礎。又上開
    土地於94年8月2日分割移轉登記予被上訴人，被上訴人並於
    94年7月27日繳納土地增值稅418,140元等情，已為本件不爭
    執之事實，依據兩造買賣契約所約定之比例計算後，被上訴
    人主張上訴人負擔土地增值稅278, 760元（418140 ×2/3＝
    278760），核屬有據。從而，被上訴人於扣除其應給付予上
    訴人之價金尾款3 萬元後，請求上訴人返還其所代墊之土地
    增值稅248,760元，洵屬有理。
六、綜前所述，本件被上訴人依據兩造所立買賣契約書之法律關
    係，訴請上訴人返還所代墊之土地增值稅248,760 元，及自
    代墊土地增值稅之日即94年7 月27日起至清償日止，按年息
    百分之五計算之利息，洵屬正當。原審判命上訴人如數給付
    ，於法並無不合，上訴意旨指摘原判決不當，求予廢棄改判
    ，為無理由，應予駁回。
七、本件為判決基礎之事證已臻明確，兩造其餘攻擊防禦方法、
    證據，均核與判決結果不生影響，不一一論究，附此敘明。
八、結論：本件上訴為無理由，依民事訴訟法第436條之1第3 項
    、第449條第1項、第78條，判決如主文。
中    華    民    國    95    年    10    月    2     日
                  臺灣宜蘭地方法院民事庭
                      審判長法官 楊麗秋
                      法      官 鄭貽馨
                      法      官 邱景芬
正本與原本無異。。
本判決不得上訴。
中    華    民    國    95    年    10    月    3     日
                      書  記  官 邱美龍
。


司法院資訊處製作；財團法人民間司法改革基金會備份。
